臺灣高等法院臺中分院刑事判決　　　　　　　　　九十二年度上訴字第二二七五號
　　上　訴　人
　　即　被　告　己○○
　　輔　佐　人　戊○○
　　指定辯護人　本院公設辯護人　甲○○
右上訴人因準強盜案件，不服臺灣南投地方法院九十二年度訴字第二二號中華民國九
十二年七月三十日第一審判決（起訴案號：臺灣南投地方法院檢察署九十一年度偵字
第九八三號），提起上訴，本院判決如左：
    主      文
原判決撤銷。
己○○攜帶凶器，踰越安全設備竊盜，因脫免逮捕，而當場施以強暴，處有期徒刑參
年捌月。
    事實及理由
壹、犯罪事實：
    己○○與「乙○○」之成年男子（另移由檢察官偵辦），共同基於意圖為自己不
    法所有之犯意聯絡，於民國九十一年三月十三日夜間二十三時三十分許，見位於
    南投縣埔里鎮○○段八十九號丁○○所有工廠夜間無人居住，僅以鐵絲網與外界
    為區隔，且當時四下無人，認有機可趁，即先由「乙○○」以徒手攀爬鐵絲網而
    踰越安全設備之方式進入上開丁○○之工廠，己○○亦以同一方式，尾隨侵入工
    廠所屬開放式的辦公室，其二人並在辦公室內拾取手電筒一支及客觀上足對人之
    生命、身體安全構成威脅，具有危險性而可作為凶器使用之扳手一把，己○○並
    隨即以前開扳手一把撬開工廠倉庫亦屬安全設備之鐵皮牆壁的螺絲，掀開鐵皮後
    ，其二人即進入倉庫內搜尋財物，適己○○甫將自倉庫內竊得之銅線約二百公斤
    ，搬運至前開倉庫外面時，因工廠所裝置之警報器鳴響，為丙○○與丁○○等人
    察覺，丙○○即與其子及丁○○等人趕到工廠，看到己○○與「乙○○」二人，
    隨即大聲制止己○○與「乙○○」行竊，並上前追緝欲逮捕屬現行犯之己○○、
    「乙○○」，詎己○○為脫免逮捕，竟徒手與丙○○發生扭打，並於丙○○將其
    擒抱住時以牙齒咬傷丙○○之右手臂，而當場對丙○○施以強暴，嗣因丙○○報
    警處理，當場查獲己○○，而「乙○○」則趁隙逃離現場。
貳、認定犯罪事實所憑證據和理由：
  (1)上訴人即被告己○○坦承有於右揭時、地，與「乙○○」徒手進入被害人丁○○
    所有之工廠內，竊取置於工廠倉庫內之銅線約二百公斤，並因被發現後被丙○○
    擒抱住而咬傷丙○○手臂之自白。
  (2)被告與一不知名之成年男子（據被告上訴後供稱該男子係乙○○），共同竊取被
    害人丁○○工廠內之財物等情，業據證人丁○○、丙○○於警訊及本院審理中指
    述明確，並有現場照片三張、贓物認領保管單一張附卷可憑。
  (3)被告因行竊之際，為丙○○發現而與丙○○發生扭打，並被丙○○將其擒抱住後
    ，被告因脫免逮捕，而當場咬傷丙○○手臂等事實，亦據丙○○於本院審理中證
    述甚詳，又丙○○因被告施以強暴而受傷等情，亦有照片一張及財團法人埔里基
    督教醫院診斷證明書一紙附卷可憑。
參、對於被告辯解本院的判斷：
    被告否認有何竊盜既遂或準強盜犯行，辯稱：扳手跟手電筒都是伊在現場找到的
    ，伊無強盜犯意，伊係被勒的快無法呼吸，才咬丙○○，是正當防衛，不是故意
    傷害被害人，又銅線未離開現場，係未遂云云，經查：
  (1)被告係因行竊之際，為丙○○發現而與丙○○發生扭打，並被丙○○將其擒抱住
    後，當場咬傷丙○○手臂，嗣始經被害人報警而當場查獲等情，已如前述，由上
    開證人丙○○所述之情節及被告所供內容以觀，被害人丙○○發現被告竊取他人
    財物即欲阻止被告行竊；而被告行竊之際為證人發覺後，即徒手與證人發生扭打
    並動口咬傷證人，因此導致證人受傷，被告既尚可以口咬傷證人丙○○，足證丙○○將其擒抱住時，應未達使其無法呼吸之程度，是被告應係因為擔心被逮捕所
    致，自屬為脫免逮捕甚明；縱認被告並無強盜犯意，然其與追捕竊嫌之證人扭打
    ，並使證人受傷，亦屬施強暴之行為無疑。被告所辯並無強盜犯意，係正當防衛
    等語，自無可採。
  (2)按竊盜罪未遂、既遂之區別，以所竊之物，已否移入自己實力支配之下為標準，
    本件被告所竊取之系爭銅線，業據被告於原審時自承「我進去倉庫偷了紅銅線二
    百公斤，我當時手已經拿到紅銅線，並要將紅銅線拿走時，被被害人他們四、五
    人發現」等語明確，核與被害人丁○○於警訊及本院審理時所稱：他們二人侵入
    工廠內竊取銅線大約二百公斤，將銅線搬運至倉庫外，該紅銅線經警方人員到達
    現場時，仍放置在倉庫外面之廠區內等詞，互核無訛，足見系爭銅線，已由被告
    移至工廠之倉庫外面，自屬於被告實力所能支配之範圍內，應屬既遂狀態無疑。
  (3)被告雖另以伊患有精神病，於本件行為時係處於精神耗弱之狀態等語置辯，然經
    本院依職權將被告送請行政院衛生署草屯療養院為精神鑑定之結果，認「被告之
    臨床診斷為『疑似雙極性情感性疾患』，然由被告對於犯案過程尚可清楚描述，
    對於偷竊行為本身的意義及可能招致的後果知之甚詳看來，其於犯案當時的精神
    狀態並未達心神喪失或精神耗弱之程度」，有該院九十三年五月二十四日草療精
    字第二七八０號函及所附之精神鑑定報告書在卷可稽，而被告自承該院係其所患
    精神疾病長期就診之醫療院所，且有被告在該院之門診病歷影本可稽，故該院對
    於被告精神狀態之鑑定，自具有相當之可信度，是被告仍聲請自費至其他機構再
    為鑑定，自無必要。是依上開鑑定結果，足認被告於本件行為時之精神狀態並未
    達心神喪失或精神耗弱之程度。
  (4)綜上所述，被告所辯，均不足採信，本件事證明確，被告上開犯行堪予認定。
肆、撤銷改判的理由：
  (1)撤銷原判決的理由：
    被告所犯加重準強盜罪之情狀尚有可憫之處（詳如後述），原審未斟酌依刑法第
    五十九條規定予以減刑，尚有未洽；且原審判決主文既未為沒收之諭知，然其據
    上論斷欄竟引用刑法第三十八條第一項第二款，又贅引罰金罰鍰提高標準條例第
    一條前段，並漏未引用刑事訴訟法第三百條變更起訴法條之規定，亦有未洽。
  (2)自為判決的論罪科刑理由：
    查被告進入倉庫內行竊時所持之扳手一支，在客觀上足以對人之生命、身體、
      安全構成威脅，自屬兇器。又按刑法第三百二十九條之以強盜論，即以強盜罪
      相當條文處罰之意，並非專以第三百二十八條第一項之強盜論，故第三百三十
      條所謂犯強盜罪，不僅指自始犯強盜罪者而言，即依第三百二十九條以強盜論
      者，亦包括之，如此項準強盜有第三百二十一條第一項各款情形之一，自應依
      第三百三十條論處，最高法院四十二年台上字第五二三號著有判例可資參照。
      本件被告以扳手踰越倉庫之安全設備鐵皮牆壁，竊取被害人之銅線，得手後，
      經被害人發現、追躡後，為脫免逮捕，即當場徒手與被害人扭打並咬傷丙○○
      ，而當場施以強暴，核其所為，係犯刑法第三百二十九條、第三百三十條第一
      項之攜帶兇器，踰越安全設備竊盜，為脫免逮捕，而當場施以強暴罪。
    被告所施毆打及咬傷之強暴行為，時地密接，侵害法益相同，為接續犯，應僅
      論以一罪。公訴意旨認被告前開犯行，係涉犯刑法第三百二十九條之準強盜罪
      嫌，惟經審理結果，被告既係以客觀上足對人之生命、身體、安全構成威脅可
      供兇器用之扳手踰越倉庫之安全設備鐵皮牆壁，竊取被害人之銅線得手，經被
      害人發現、追躡後，為脫免逮捕，即當場徒手毆打咬傷被害人丙○○，而當場
      施以強暴，自應成立刑法第三百三十條第一項之攜帶凶器，踰越安全設備竊盜
      ，因脫免逮捕，而當場施以強暴之加重準強盜罪。公訴意旨認應依刑法第三百
      二十九條之準強盜罪處斷，尚有未洽，惟起訴基本社會事實相同，爰依法變更
      起訴法條。次按竊盜因防護贓物、脫免逮捕或湮滅罪證，而當場施以強暴、脅
      迫論以強盜之規定，自以實施強暴、脅迫之人為限，其他竊盜共犯對於行強如
      無犯意之聯絡者，不容概以強盜論擬（最高法院二十三年上字第二三一六號判
      例意旨參照），本件依上開證人即被害人丁○○、丙○○所證述之內容觀之，
      可知竊盜共犯「乙○○」，當時係伺機逃離現場，是依上開判例意旨，既查無
      其他積極證據足以證明「乙○○」亦有當場實施強暴、脅迫，及有與被告對於
      為脫免逮捕而行強部分有犯意之聯絡，自不容概認「乙○○」即係準加重強盜
      罪之共犯，併此敘明。又檢察官另以被害人丙○○於警訊中之指述，而認定被
      告於脫免逮捕之際，揚言「你再過來，我就給你死哦」等語，當場為恐嚇丙○○之犯行，然此部分為被告所堅詞否認，且丙○○於本院審理時亦未為上開指
      述，亦無其他具體事證可佐，則尚難僅因被害人警訊中之指述，而據以認定被
      告有何恐嚇之犯行，然此仍無解於被告前開之準加重強盜犯行，併予敘明。
    被告罹有雙相情感疾患，中度躁型之躁鬱症精神疾病，病情起起伏伏，於七十
      八年五月五日起即長期在前述之草屯療養院門診追蹤，期間並有六次住院治療
      ，有其診斷證明書及前述之門診病歷影本可稽，是其自我控制力本較常人為差
      ，此次犯行係因身體健康欠佳，失業無錢，乃乘夜至工寮內欲竊取銅線變賣花
      用，並無強盜之犯意，然於行竊被發覺後，為脫免逮捕，情急之下與追捕人發
      生扭打而咬傷追捕人，致犯下準加重強盜之重罪，衡其犯罪情狀，倘科以法定
      最低刑度，猶嫌過重，而在客觀上足以引起一般人之同情，爰依刑法第五十九
      條規定，酌量減輕其刑。
    審酌被告之平日素行、犯罪之動機、目的均只為圖一己之私利、手段非屬平和
      、經被害人發覺後仍不知及時醒悟竟為脫免逮捕而對被害人施以強暴之態度及
      被告犯罪後已坦承部分犯行，且供出竊盜共犯之姓名並指認共犯，已見悔意等
      一切情狀，量處如主文第二項所示之刑，以示懲儆。至被告行竊時所用之手電
      筒及扳手，係自盜所拾取之物，非其等所有，不能宣告沒收，附此說明。
伍、被告雖供出與其共同行竊之人係乙○○，然乙○○既未經檢察官起訴，本院無從
    審理，應移由檢察官另行為適法之處理。
陸、適用的法律：
  (1)刑事訴訟法第三百六十九條第一項前段、第三百六十四條、第二百九十九條第一
    項前段、第三百條。
  (2)刑法第三百二十九條、第三百三十條第一項、第五十九條。
中      華      民      國      九十三  年      八      月      十      日
                                臺灣高等法院臺中分院刑事第九庭
                                      審判長法  官  陳  筱  珮
                                            法　官　趙　春　碧
                                            法  官  張  國  忠
右正本證明與原本無異。
如不服本判決應於收受送達後十日內向本院提出上訴書狀，其未敘述上訴之理由者並
得於提起上訴後十日內向本院補提理由書（均須按他造當事人之人數附繕本）。
                書記官　林　玉　惠
中      華      民      國      九十三  年      八      月      十一    日
                                                                        Ａ
